高雄高等行政法院判決　　　　　　　　　　　　　　　　九十一年度訴更字第二號
　　原　　　告　甲○○
　　訴訟代理人　乙○○ 律師
　　被　　　告　高雄市政府
　　代　表　人　丙○○ ○○
　　訴訟代理人　丁○○
　　　　　　　　戊○○
　　　　　　　　己○○
右當事人間因徵收補償事件，原告不服內政部中華民國八十九年十一月三日台八九內
訴字第八九○七四四五號訴願決定，提起行政訴訟，本院判決後，經最高行政法院發
回。本院判決如左：
　　主  文
原告之訴駁回。
訴訟費用（包含發回前上訴審訴訟費用）由原告負擔。
    事  實
一、事實概要：
緣原告以其所有坐落高雄市○○區○○段二小段四八四地號、四八四之一地號、五八
七地號土地，屬都市○○道路用地，多年來為供人車通行使用之現有既成道路，實已
無法達到使用、收益及處分之目的，乃向被告陳情，請求被告辦理徵收補償手續，經
被告於民國（下同）八十九年七月十一日以高市府工新字第二一一一六號函復略以：
「因限於財力，暫緩辦理徵收補償，俟通盤研擬既成道路用地解決方案定案後，再據
以辦理。」原告不服，循序提起訴願及向本院提起行政訴訟，均遭駁回。乃向最高行
政法院提起上訴，經最高行政法院以：「上訴人於八十九年六月二十七日向被上訴人
為本件申請時，已表明『敬請依法辦理徵收補償手續』等語。其真意應係申請被上訴
人擬具系爭土地徵收計畫，算定補償金額，送請核准徵收機關徵收系爭土地，發給補
償費，而非請求被上訴人逕作成徵收處分．．．．．．。」為由，將原判決廢棄發回
本院更為審理。
二、兩造聲明：
（一）原告聲明求為判決：１、訴願決定及原處分均撤銷。
                        ２、被告應就原告所有坐落高雄市○○區○○段二小段四
                            八四地號、四八四之一地號、五八七地號土地，按徵
                            收年度公告現值加四成作成徵收及補償手續。
（二）被告聲明求為判決：駁回原告之訴。
三、兩造之爭點：
甲、原告主張之理由：
（一）憲法第十五條關於人民財產權應予保障，旨在確保個人依財產之存續狀態行使
      其自由使用、收益及處分之權能，並免於遭受公權力或第三人之侵害，俾能實
      現個人自由、發展人格及維護尊嚴。公用道路或既成道路符合一定要件而成立
      公用地役關係者，所有權人對土地既已無從自由使用收益，形成因公益而特別
      犧牲其財產上之利益，國家自應依法律之規定辦理徵收給予補償。被告雖以非
      財力所能負荷，現由中央積極處理中為由，拒絕原告之請求，而訴願決定亦以
      被告因限於財力，且無徵收計畫，暫緩辦理徵收云云。然查，被告八十九年編
      列其九十年度預算時，編列已作道路用土地予以徵收補償費用，送經市議會審
      議，而不問是否為符合既成道路之條件，有中國時報八十九年十二月十五日第
      二十版新聞報導乙則足資為證，並請求向被告調取報導之工務局九十年度道路
      補償費編列資料，及市議會八十九年十二月十四日審議該工務局預算議員發言
      紀錄情形，以明被告在已作道路使用之土地為徵收補償，並無原處分所稱非財
      力所能負荷，及訴願決定所謂限制情形存在。
（二）又憲法既保障人民財產權，則地方自治團體縣市政府議會所為決議，自不得牴
      觸憲法之規定不予徵收補償，且被告亦不得違反憲法所保障平等原則，非有正
      當理由不得違反平等原則而為差別待遇，部分編列道路徵收補償，部分人民之
      道路土地則以如上理由塘塞，置之不理，為差別待遇，不予徵收補償。
（三）另原告係依據司法院釋字第四○○號解釋、土地法第十四條、第二百零八條及
      都市計畫法第四十八條規定為本件請求。蓋依土地法第十四條意旨，公共道路
      土地不得私有，為私有者自應予徵收。而司法院釋字第四○○號解釋係就行政
      院以地方政府財政寬裕之要件，就供公眾使用之道路者不予徵收，認定行政院
      之命令違憲，本件原告請求徵收者早已供行車道路使用，已成為既成道路，被
      告自有徵收義務。
乙、被告主張之理由：
（一）查本件原告請求徵收補償之高雄市○○區○○段二小段五八七地號土地，係屬
      第三住宅區用地（經高雄縣政府建設局核發六七高縣建局建管字第三○九九號
      建造執照在案），非屬公共設施道路用地，自無辦理徵收補償之法令依據；另
      原告所有坐落同段同小段四八四、四八四之一地號土地，位屬高雄市○○區○
      ○路，為十二公尺都市○○道路用地，現況亦為路型完整已達都市計畫寬度、
      供人車通行使用多年之現有既成道路。查該道路之形成，係兩側建築物依建築
      法規定，循指定之建築線興建後而形成，並非由被告依都市計畫主動興闢而成
      （經調閱面臨系爭土地，重測前為高雄縣小港區○○段一一八之一七號之建物
      所核發之六八高縣建局建管字第四三四七號使用執照核對結果，系爭土地於核
      發使用執照當時，即已形成路面平整供通行使用之現有既成道路）。足證，本
      件既成道路形成並非司法院釋字第四○○號解釋所謂「成立公用地役關係」之
      既成道路，職故，原告主張顯無理由。
（二）又司法院釋字第四○○號解釋私有既成道路取得問題之處理乙節，依行政院秘
      書長八十五年十二月十四日台八十五內字第四五七四五號函示，鑑於省、市政
      府初步統計結果，都市○○道路及公路系統尚未徵收補償之私有既成道路，合
      計約二萬四千餘公頃，所需土地補償費按八十四年公告現值計算（未加四成）
      ，逾四兆元，按中央政府及各級地方政府目前財政狀況，實無法全面辦理徵收
      補償，爰訂定優先順序，分兩階段就取得私有既成道路擬具可行措施。（一）
      第壹階段‧‧‧‧‧‧爰以政府曾辦理拓寬或打通之道路，於該道路範圍內登
      記為「道」地目之私有土地，而未予徵收補償者，列為第一階段政府辦理取得
      之私有既成道路。（二）第貳階段：第壹階段以外，由政府開闢而未辦理徵收
      補償之私有既成道路，列入第二階段辦理，並依其道路寬度排定下列優先順序
      ：１、第一優先：道路寬度超過十五公尺者。２、第二優先：道路寬度為八公
      尺至十五公尺者。３、第三優先：道路寬度未達八公尺者。本件系爭小港區○
      ○段○○段四八四、四八四之一號土地係屬十二米道路用地，位於第二階段第
      二優先辦理。惟因事實上被告財政困難，該措施基本上無能力執行，而目前系
      爭小港區○○段○○段四八四及四八四之一地號土地業已依都市計畫寬度供通
      行使用，被告確實無徵收計畫以向內政部申請徵收土地後據以辦理補償之需。
（三）另被告九十年度道路開闢工程，並無將既成道路列入預算送議會審議之情事，
      原告主張以「中國時報八十九年十二月十五日第二十版刊登新聞報導內容」為
      證乙節，係市議員基於監督市政之職責質詢之意見，經被告列席人員說明後，
      議員已瞭解實情，且該預算業已審查完竣，仍無類似預算之編列，職故，原告
      基於報導內容之主張，與事實不符。
　　理  由
一、按「原告之訴，依其所訴之事實，在法律上顯無理由者，行政法院得不經言詞辯
    論，逕以判決駁回之。」為行政訴訟法第一百零七條第三項所明定。次按原告之
    行政訴訟有誤用訴訟類型，致無法達成請求權利保護之目的者，應認為欠缺權利
    保護要件，應以判決駁回原告之訴。在法理上，人民對行政機關有所請求，而遭
    拒絕，並非該拒絕即為行政處分；亦即人民申請作成事實行為者，拒絕之答復則
    屬事實行為而非行政處分（陳敏著交通標誌之法律問題，刊於當代公法新論（中
    ）第二○○頁及吳庚著行政法之理論與實用增訂七版第三一四頁參照）。故提起
    訴訟係請求行政法院判命被告機關為某種事實行為或單純之行政行為，諸如人民
    請求締結公法契約、請求有關機關提供資訊、服務紀錄之塗銷、忠誠資料之塗銷
    等，均係請求行政機關作成行政處分以外之其他非財產上之給付，應依行政訴訟
    法第八條之規定提起一般給付訴訟之方式為之（參吳庚著行政爭訟法，初版，一
    二三頁）。另按，「土地徵收，依本條例之規定，本條例未規定者，適用其他法
    律之規定。其他法律有關徵收程序、徵收補償標準與本條例牴觸者，優先適用本
    條例。」「本條例所稱主管機關：在中央為內政部；在直轄市為直轄市政府；在
    縣（市）為縣（市）政府。」「申請徵收土地或土地改良物，應由需用土地人擬
    具詳細徵收計畫書，並附具徵收土地圖冊或土地改良物清冊及土地使用計畫圖，
    送由核准徵收機關核准，並副知該管直轄市或縣（市）主管機關。」「徵收土地
    或土地改良物，由中央主管機關核准之。」「中央主管機關應設土地徵收審議委
    員會，審議土地徵收案件；其組織規程，由中央主管機關定之。」為土地徵收條
    例第一條第二、三項、第二條、第十三條、第十四條及第十五條所明定。
二、經查：本件原告係請求被告作成擬具系爭土地徵收計畫，算定補償金額，送請核
    准徵收機關徵收系爭土地，發給補償費之手續；然關於國家機關為土地徵收之處
    分，依首開說明，其徵收程序應依土地徵收條例之規定為之，即關於土地之徵收
    及補償之事項，依現行土地徵收條例規定，關於土地徵收補償費，應由需用土地
    人先與土地所有權人以協議價購或其他方式取得，如無法取得時，再由需用土地
    人提出徵收土地之申請，經中央主管機關內政部核准後，通知執行機關即該管直
    轄市或縣（市）主管機關，主管機關應即公告三十日，需用土地人則將補償地價
    繳交直轄市或縣（市）主管機關於公告期滿後十五日內轉發，否則徵收案從此失
    其效力；又被徵收土地權利關係人對於徵收補償價額不服前項查處情形者，該管
    直轄市或縣（市）主管機關得提請地價評議委員會復議，土地權利關係人不服復
    議結果者，得依法提起行政救濟。此觀土地徵收條例第十一、十三、十四、十七
    、十八、十九、二十及二十二條之規定自明；徵收土地應由中央主管機關核准之
    ，而所謂中央主管機關係指內政部，亦如前述；土地徵收既應由中央主管機關內
    政部核准之，則本件被告高雄市政府自無土地准否徵收之決定權，而無從作成准
    否徵收之處分，故原告請求被告作成擬具系爭土地徵收計畫，算定補償金額，送
    請核准徵收機關徵收系爭土地，發給補償費一事，乃請求被告為一行政事實行為
    ，而非行政處分，從而被告八十九年七月十一日以高市府工新字第二一一一六號
    函復略以，因限於財力，暫緩辦理徵收補償，俟通盤研擬既成道路用地解決方案
    定案後，再據以辦理等語，依前開所述即為一觀念通知，亦非行政處分自明。原
    告本件向被告請求之真意既係請求被告發動徵收手續，則此請求經被告否准，此
    否准之函復既非行政處分，故依上開所述，原告係應提起行政訴訟法第八條之一
    般給付訴訟請求救濟，然原告提起本件訴訟「聲明求為判決：１、訴願決定及原
    處分均撤銷。２、被告應就原告所有坐落高雄市○○區○○段二小段四八四地號
    、四八四之一地號、五八七地號土地，按徵收年度公告現值加四成作成徵收及補
    償手續」，其請求之訴訟類型為行政訴訟法第五條之課予義務訴訟一節，亦據原
    告陳述在卷（詳見本院九十一年八月一日準備程序筆錄），則其起訴之訴訟類型
    自有錯誤；依首揭所述，其請求即欠缺權利保護要件。
三、另依首開所述土地徵收條例第一條第二、三項規定，「土地徵收，依本條例之規
    定，本條例未規定者，適用其他法律之規定。其他法律有關徵收程序、徵收補償
    標準與本條例牴觸者，優先適用本條例。」而綜觀土地徵收條例之內容，並無關
    於人民得請求國家徵收土地之規定；原告雖主張其係依據司法院釋字第四○○號
    解釋、土地法第十四條、第二百零八條及都市計畫法第四十八條規定為本件請求
    ；然查：其中司法院釋字第四○○號解釋雖指既成道路成立公用地役關係者，其
    所有權人因公益而特別犧牲其財產上之利益，國家自應依法律之規定辦理徵收給
    予補償，及若在某一道路範圍內之私有土地均辦理徵收，僅因既成道路有公用地
    役關係而以命令規定繼續使用，毋庸同時徵收補償，顯與平等原則相違。惟該解
    釋內亦明言「國家應依法律之規定辦理徵收給予補償」，亦即應依實定法之規定
    辦理徵收給予補償，而非謂「國家應依本解釋辦理補償」；此另由該號解釋同時
    敘明：「．．．．．．各級政府如因經費困難，不能對上述道路全面徵收補償，
    有關機關亦應訂定期限籌措財源逐年辦理或以他法補償。．．．．．．」等語，
    足證該解釋僅係為國家立法及施政之指針，並非可作為向國家請求作成徵收補償
    處分之依據。另土地法第十四條係規定：「左列土地不得為私有：一、海岸一定
    限度內之土地。二、天然形成之湖澤而為公共需用者，及其沿岸一定限度內之土
    地。三、可通運之水道及其沿岸之一定限度內之土地。四、城鎮區○○○道湖澤
    及其沿岸一定限度內之土地。五、公共交通道路。六、礦泉地。七、瀑布地。
    八、公共需用之水源地。九、名勝古蹟。十、其他法律禁止私有之土地。前項土
    地已成為私有者，得依法徵收之。」土地法第二百零八條則規定：「國家因左列
    公共事業之需要，得依本法之規定徵收私有土地。但徵收之範圍，應以其事業所
    必需者為限：一、國防設備。二、交通事業。三、公用事業。四、水利事業。五
    、公共衛生。六、政府機關、地方自治機關及其他公共建築。七、教育學術及慈
    善事業。八、國營事業。九、其他由政府興辦以公共利益為目的之事業。」而都
    市計畫法第四十八條則規定：「依本法指定之公共設施保留地供公用事業設施之
    用者，由各該事業機構依法予以徵收或購買；其餘由該管政府或鄉、鎮、縣轄市
    公所依左列方式取得之：一、徵收。二、區段徵收。三、市地重劃。」故自上述
    土地法第十四條、第二百零八條及都市計畫法第四十八條規定之內容觀之，可知
    ，此等條文均係賦予國家徵收私有土地之法源規定，而非關於人民得請求國家徵
    收土地之規範，故原告執為其得請求被告發動徵收補償手續之請求權依據，自有
    誤會，不足採取。
四、綜上所述，原告請求被告作成擬具系爭土地徵收計畫，算定補償金額，送請核准
    徵收機關徵收系爭土地，發給補償費之事實行為，經被告否准後，其提起本件課
    予義務訴訟，顯係誤用訴訟類型，而欠缺保護必要；並原告所為請求被告發動徵
    收補償手續之請求，亦欠缺請求權之依據；是原告本件請求，依其所述之事實，
    在法律上顯無理由，爰不經言詞辯論，逕以判決駁回之。
五、據上論結，本件原告之訴為顯無理由，依行政訴訟法第一百零七條第三項、第九
    十八條第三項前段，判決如主文。
中　　　華　　　民　　　國    九十一　　年　  　十　　　月　　  十一　　日
                              高雄高等行政法院第一庭
                                          審判長法官　陳光秀
                                          法      官　李協明
                                          法      官　楊惠欽
右為正本係照原本作成。
如不服本判決，應於判決送達後二十日內向本院提出上訴書狀，其未表明上訴理由者
，應於提起上訴後二十日內向本院提出上訴理由書（須按對造人數附繕本）；如於本
判決宣示或公告後送達前提起上訴者，應於判決送達後二十日內補提上訴理由書（須
附繕本）。未表明上訴理由者，逕以裁定駁回。
提起上訴應預繳送達用雙掛號郵票七份（每份三十四元）。
中　　　華　　　民　　　國    九十一　　年　  　十　　　月　　  十一　　日
　　　　　　　　　　　　　　　　　　 　　 法院書記官　藍亮仁
